【裁判字號】    98,再易,5
【裁判日期】    990302
【裁判案由】    再審之訴
【裁判全文】
臺灣苗栗地方法院民事判決               98年度再易字第5號
再審原告    丙○○
            甲○○
前二人共同
訴訟代理人  黃文崇律師
再審被告    乙○○
上列當事人間返還不當得利事件，再審原告對於民國98年6 月17
日本院97年度簡上字第45號確定判決，提起再審之訴，本院判決
如下：
    主      文
再審之訴駁回。
再審訴訟費用由再審原告負擔。
    事實及理由
一、按再審之訴，應於30日之不變期間內提起。前項期間，自判
    決確定時起算，判決於送達前確定者，自送達時起算；其再
    審之理由發生或知悉在後者，均自知悉時起算。但自判決確
    定已逾5年者，不得提起，民事訴訟法第500條第1項、第2項
    定有明文。再審原告對本院97年度簡上字第225號確定民事
    判決提起再審之訴，本院首應審查再審原告有無在法定不變
    期間內提起本件再審之訴。經查：本院97年度簡上字第45號
    確定民事判決，前於民國98年6 月22日送達再審原告，有送
    達證書附於上開卷宗可稽，並經本院調取核閱無誤。再審原
    告於同年7 月16日提起本件再審之訴，此有再審起訴狀在卷
    足憑，是其提起本件再審之訴未逾30日之不變期間，合先敘
    明。
二、再審原告主張之再審理由略以：
  (一)民事訴訟法第255 條第1 項第2 款、第5 款固明定請求之基
    礎事實同一者及該訴訟標的對於數人必須合一確定時，追加
    其原非當事人之人為當事人者，得將原訴變更或追加。而就
    追加當事人部分，民事訴訟法既已於第255 條第1項 規定，
    只限於依第5 款所定，於訴訟標的須合一確定者始得追加，
    依明示其一排除其他之法律原則，自應排除訴訟標的無須合
    一確定之訴訟，始符立法意旨。再者，同法第255 條第1 項
    第2 款所謂請求之基礎中負同一者，依最高法院91年度台簡
    抗字第33號判決意旨，係指變更或追加之訴與原訴之主要爭
    點有其共同性，各請求利益之主張在社會生活上可謂為同一
    或關連，而就原請求之訴訟及證據資料，於審理繼續進行在
    相當程度範圍內具有同一性或一體性，得期待於後請求之審
    理予以利用，避免重複審理，進而為統一解決紛爭者，即屬
    之。本件原確定判決之追加當事人，既未參與原第一審審判
    程序，則自無原訴訟程序可言，如何比較其是否為同一或關
    連，是原確定判決依此條文准為追加再審原告為當事人，實
    乃判決適用法規顯有錯誤，且原確定判決在簡易訴訟程序僅
    二審確定之訴訟程序中准許追加再審原告為當事人，致使再
    審原告經一審訴訟程序即予確定，剝奪再審原告上訴之權利
    ，違反憲法第16條對人民訴訟權之保障，而有判決違背法令
    之情事。
  (二)最高法院69年度台上字第771 號判例明定：法院依調查證據
    之結果，雖得依自由心證，判斷事實之真偽，但其所為之判
    斷如與經驗法則不符時，即屬於法有違。本件委任斡旋契約
    書第6 條已載明「由乙方出面與地主代訂買賣契．．．」，
    文義明白，且契約書中並無載有任何文字表示「地主」之真
    意為「蕭護英」，及上訴人僅得向蕭護英購買系爭2 筆土地
    ，而不得向蕭護英以外之人購買。又依據經驗，一般的地主
    並不限於土地所有權人，只要有權出售即是。然原確定判決
    爰用17年上字第118 號判例，並認上開委任斡旋契約書第六
    條所載之約定文義，業已表示當事人真義為「為上訴人向蕭
    護英購買系爭2 筆土地」，而非「為上訴人向蕭護英以外之
    他人購買系爭土地」。乃原確定判決就此委任斡旋契約書上
    之「地主」二字，已另為兩造真意之探求，並據為論斷依據
    。是原判決反於上揭文義，而為與經驗法則不符之真意探求
    ，自有違背上揭最高法院69年度台上字第771 號判例，而有
    適用法規顯有錯誤情事。
  (三)依民事訴訟法第277 條規定，當事人主張有利於己之事實，
    應負舉證責任。原確定判決認：「上訴人於原審主張系爭2
    筆土地之價格為新臺幣（下同）167 萬元等情，此始終為被
    上訴人所不爭執，致應以上訴人主張之167 萬元為系爭2 筆
    土地之價值等語」，惟綜觀全卷，再審被告除於準備書狀稱
    ：「其經地主蕭護英告知其確有將系爭2 筆土地及同段850
    之56地號等3 筆土地委託被告出售之情，惟其委託出售價格
    ，不含同地段850 之56地號土地為167 萬元，其3 筆土地共
    同出售價格為177 萬元云云」之外，並無主張系爭2 筆土地
    之價格為167 萬元。再審被告既從未為任何舉證，然原判決
    卻意認為真，顯有違背舉證責任分配之情。又依同法第280
    條第1 項規定，當事人對於他造主張之事實，於言詞辯論時
    不爭執者，視同自認，但因他項陳述可認為爭執者，不在此
    限。本件再審原告於第一審審理時，曾於97年6 月13日具答
    辯二狀主張：「系爭兩筆土地．．．以上換算為237 萬元．
    ．．等語」，自係已主張系爭3 筆土地之價格非僅167 萬元
    ，而是高於220 萬元以上。原判決對系爭2 筆土地之價格，
    均為反於上揭事實之認定，其判決自有違背法令情事。
  (四)按民事訴訟法採辯論主義為原則，未涉主義為例外，在辯論
    主義下，當事人所未主張之利益或事實，法院應視為不存在
    ，不得作為裁判之基礎。本件再審被告於一、二審從未主張
    再審原告丙○○協助不認識且無協助義務之蕭進連，先以17
    7 萬元向蕭護英購買3 筆土地，再違背委任斡旋契約書所約
    定之向地主蕭護英購買系爭2 筆土地之委任義務，以及違反
    民法536 條不得變更指示之義務，進而轉向蕭進連購買其中
    系爭2 筆土地，致使再審被告無端多支付53萬元，始取得系
    爭2 筆土地，亦未主張再審原告甲○○甫於96年8 月30日為
    丙○○和乙○○書立委任斡旋契約書，明知再審原告依委任
    斡旋契約書第六條「乙方出面與地主代訂買賣契約書」之約
    定，應為再審被告向蕭護英購買系爭2 筆土地，且再審原告
    丙○○倘若故意違背委任斡旋契約書「向蕭護英購買系爭2
    筆土地」之委任契約主給付義務，而協助蕭進連先買前述3
    筆土地，系爭2 筆土地勢將因多轉手追加被告蕭進連一人，
    而墊高價格，將致使再審被告無端支付53萬元之價格始取得
    系爭2 筆土地，而受有53萬元之財產權損失，仍故意幫助再
    審原告丙○○進行上述侵害再審被告財產權之侵權行為。然
    原判決竟就上開再審被告未主張之事實及利益，逕為認定，
    並作為裁判之基礎，致再審原告受有突襲裁判之情，是原判
    決有違背法令，且適用法規顯有錯誤。
  (五)原判決以證人蕭護英之證述認再審原告丙○○於96年8 月30
    日前即明知蕭護英願僅以180 萬元出賣3 筆土地及再審原告
    甲○○協助丙○○等情，固非無見，惟就再審原告於原審所
    舉證人黃瑞騰所為蕭護英出價260 萬元之陳述，及再審原告
    於97年12月4 日所具答辯二狀中所列證人翁淑芬之陳述：「
    兩個人先進來，另外一個隔五分鐘才進來」，以證丙○○與
    再審原告等人並非同時到達蕭護英家，暨錄音譯文顯示再審
    被告夫婦以現金收買證人蕭護英，出庭前多次到蕭護英家密
    談勾串證言，並於庭訊日由再審被告之子載證人前來法院等
    情，證明蕭護英證言可信度低，所證不實等重要證據，原判
    決均漏未斟酌，亦未於理由欄下記載不採之理由，是原判決
    自有民事訴訟法第497 條足影響判決之重要證物漏未斟酌之
    違誤。
  (六)再審被告於一審97年7 月31日具辯論意旨狀更正其訴之聲明
    為：被告應給付原告新臺幣43萬元及自97年5 月7 日準備書
    狀送達翌日起至清償日止之法定利息。此項辯論意旨狀並為
    再審被告於該言詞辯論期日再次主張，並認再審被告因此造
    成43萬元之損失，是其主張已縮減至43萬元，原判決竟判決
    再審原告應連帶賠償53萬元，顯屬訴外裁判。
  (七)綜上，原確定判決具有民事訴訟法第496 條、第497 條得提
    起再審之事由，爰聲明：原確定判決廢棄，並駁回再審被告
    之起訴。
三、再審被告則以：
  (一)本件再審原告提起再審之訴，未具再審之訴之要件。按提起
    再審之訴須有民事訴訟法第496 條至第498 條之規定，亦應
    以訴狀表明再審理由及關於再審理由並遵守不變期間之證據
    惟本件無上揭法條之情形，且再審原告亦未表明之，故其提
    起再審之訴，顯不合法。
  (二)本件於原審追加共同侵權行為人為被告，符合民事訴訟法第
    446 條、第255 條第1 項第2 、5 款之規定，並經裁定准許
    追加，惟再審原告亦未對該准許追加裁定表示不服，故本件
    再審之訴，僅係判決確定後之濫訴。再審原告提起本件再審
    之訴，並無再審理由。
  (三)又再審起訴狀載原確定判決有判決適用法則顯有錯誤之不當
    之違法，及再審原告主張委任斡旋書之探求真意結果、是否
    與經驗法則相符所指之情形，均非屬再審之事由，且原確定
    判決亦無再審原告主張之情形。另再審原告主張原確定判決
    就再審被告未主張之事實及利益，逕為認定並作為裁判之基
    礎等情，顯係故意誤導。蓋再審被告早已主張再審原告等以
    17 7萬元偽為購買3 筆土地，且僅賣再審被告其中之系爭2
    筆土地，屬違反民法關於委任之義務。
  (四)再審原告主張本件有民事訴訟法第497 條「就足影響於判決
    之重要證物，漏未斟酌」之情形，無非以證人黃瑞騰、蕭護
    英、翁淑芬所為之論述為據，惟出價與成交價顯不相干，故
    黃瑞騰並無法證明與本案相關之事項，而蕭護英、翁淑芬之
    證述，業經原審及第一審斟酌，此有原確定判決第9 頁至第
    11頁(四)之判斷可知，故本件並無民事訴訟法第497 條漏未斟
    酌之情形。
  (五)本件原審上訴狀即已表明上訴標的金額為53萬元，且已依法
    繳納裁判費，故本件並無再審原告主張所主張有訴外裁判之
    情形，且再審原告之此部分之主張，亦非屬於得提起再審之
    事由。
四、本院之判斷：
  (一)關於再審原告主張之再審理由(一)部分：本件被告蕭進連、甲
    ○○係於前審即本院97年度簡上字第45號案件審理中，經再
    審被告聲請追加為被告，並經該前審法院於民國97年11月11
    日裁定准許確定在案，此有該裁定附於本院97年度簡上字第
    45 號 卷可稽，且前審於98年6 月17日所為之第二審確定判
    決（即本院97年度簡上字第45號判決）之事實及理由欄中第
    一段亦敘明：「本院於97年11月11日裁定追加蕭進連、甲○
    ○為被告在案，有裁定正本一件附卷可稽」，因此，足見准
    許追加蕭進連、甲○○為被告之裁判乃前審法院於97年11月
    11日所為之裁定，並非前審之第二審確定判決甚明。故再審
    原告如欲就第二審追加被告是否違背法令與否有所爭執，則
    應針對上開裁定聲請再審，而非針對本院97年度簡上字第45
    號確定判決聲請再審，其以前審第二審判決准予追加被告為
    違背法令而聲請再審，即屬有誤，應不可採。
  (二)關於再審原告主張之再審理由(二)部分：原審確定判決已於判
    決書中第7 頁至第8 頁中就本件委任斡旋契約書第六條所記
    載「由乙方出面與地主代訂買賣契約…」等文字之文義詳細
    敘明其得心證之理由，經核原確定判決就此委任斡旋契約書
    上之「地主」二字之文義所為之解釋及認定，並無違反當事
    人之真意，且與一般常情之經驗法則相符，因此再審原告此
    部分之主張，應不足採。
  (三)關於再審原告主張之再審理由(三)部分：按對前訴訟程序確定
    判決認定事實、舉證責任之分配及證據取捨之當否，乃事實
    審法院職權行使之範圍，非屬適用法規顯有錯誤（最高法院
    95年度台上字第2268號判決意旨參考）。查本件再審原告主
    張之再審理由(三)所述之理由，經核均屬對前訴訟程序確定判
    決認定事實、舉證責任之分配及證據取捨之當否問題，依上
    開最高法院判決意旨，乃原確定判決調查證據認定事實之範
    圍，縱有違誤，亦係事實審法院職權行使之範圍，非屬適用
    法規顯有錯誤。是再審原告執此主張原確定判決具有適用法
    規顯有錯誤之再審事由，自為無理由。
  (四)關於再審原告主張之再審理由(四)部分：則查，再審被告於前
    審97年9 月6 日提起上訴時，即於上訴理由狀中載明再審原
    告與蕭進連三人係共犯詐欺罪或背信罪，並主張3 人為共同
    侵權行為人，應連帶負損害賠償責任，此有該上訴理由狀可
    稽。因此，既然再審被告已於前審第二審程序中主張再審原
    告與蕭進連三人係共犯詐欺罪或背信罪，應為共同侵權行為
    人，則本件前審確定判決所認定：『再審原告丙○○協助不
    認識且無協助義務之蕭進連，先以177 萬元向蕭護英購買3
    筆土地，再違背委任斡旋契約書所約定之向地主蕭護英購買
    系爭2 筆土地之委任義務，以及違反民法536 條不得變更指
    示之義務，進而轉向蕭進連購買其中系爭2 筆土地，致使再
    審被告無端多支付53萬元，始取得系爭2 筆土地』、『再審
    原告甲○○甫於96年8 月30日為丙○○和乙○○書立委任斡
    旋契約書，明知再審原告依委任斡旋契約書第6 條「乙方出
    面與地主代訂買賣契約書」之約定，應為再審被告向蕭護英
    購買系爭2 筆土地，且再審原告丙○○倘若故意違背委任斡
    旋契約書「向蕭護英購買系爭2 筆土地」之委任契約主給付
    義務，而協助蕭進連先買前述3 筆土地，系爭2 筆土地勢將
    因多轉手追加被告蕭進連一人，而墊高價格，將致使再審被
    告無端支付53萬元之價格始取得系爭2 筆土地，而受有53萬
    元之財產權損失，仍故意幫助再審原告丙○○進行上述侵害
    再審被告財產權之侵權行為』之共同侵權行為事實，即屬依
    據再審被告所主張之共同侵權行為事實而為之認定，因此原
    確定判決並無違反辯論主義，再審原告亦無受突襲裁判之情
    。是再審原告此部分之主張，亦不足採。
  (五)關於原告主張之再審理由(五)部分：按依民事訴訟法第466 條
    不得上訴於第三審法院之事件，除同法第496 條規定外，其
    經第二審確定之判決，如就足影響於判決之重要證物，漏未
    斟酌者，亦得提起再審之訴；民事訴訟法第497 條亦有明文
    。所謂「重要證物漏未斟酌」，係指當事人在前訴訟程序已
    經提出，第二審確定判決漏未於判決理由中斟酌者而言；申
    言之，該項證物如經斟酌，原判決將不致為如此之論斷，若
    縱經斟酌亦不足影響原判決之內容，或原判決曾於理由中說
    明其為不必要之證據者，均與本條規定之要件不符（最高法
    院89年度再字第80號判決意旨可參）。經查，本件再審原告
    主張原確定判決有民事訴訟法第497 條「就足影響於判決之
    重要證物，漏未斟酌」之情形，無非以證人黃瑞騰、翁淑芬
    之證詞以及錄音帶譯文作為之論述為據，惟此均係對原審取
    捨證據、認定事實等職權行使範圍之當否所為之指摘，均不
    足認原確定判決有何就足影響於判決之重要證物漏未斟酌之
    情事。況且原確定判決理由欄六已記載：「本件事證已臻明
    確，兩造其餘主張攻擊防禦方法及陳述，經核均與判決結果
    不生影響，爰不一一論述，併此敘明」等語，足徵原確定判
    決業已斟酌再審原告上開所辯，仍認不足影響其判決之基礎
    ，依前揭說明，即與漏未斟酌證據有間，是再審原告主張原
    確定判決具有就足以影響於判決之重要證物漏未斟酌之再審
    事由，於法即有未合。
  (六)關於再審原告主張之再審理由(六)部分：再審被告在前審第一
    審程序審理中，雖曾於97年7 月31日具辯論意旨狀更正其訴
    之聲明為：「被告應給付原告新臺幣43萬元及自97年5 月7
    日準備書狀送達翌日起至清償日止之法定利息」。惟此項辯
    論意旨狀係在前審第一審97年7 月29日最後言詞辯論期日終
    結後始提出，因此，此項辯論意旨狀既然並非在事實審言詞
    辯論終結前提出，則該辯論意旨狀所載之內容本院當然不得
    予以斟酌，故該辯論意旨狀所為訴之聲明之更正自不發生減
    縮聲明之效力。從而，前審第二審確定判決再審原告應連帶
    賠償53萬元，並無訴外裁判之問題。
五、綜上所述，原確定判決並無原告所指摘之再審事由，再審原
    告執前開情詞，提起本件再審之訴，顯無理由。爰依民事訴
    訟法第502 條第2 項規定，不經言詞辯論，逕以判決駁回之
    。
六、據上論結，再審原告之訴顯無理由，依民事訴訟法第502 條
    第2 項、第505 條、第78條、第85條第1 項前段，判決如主
    文。
中    華    民    國    99    年    3     月    2     日
                  民事庭法  官  宋國鎮
                        法  官  吳國聖
                        法  官  王炳人
以上正本係照原本作成。
本判決不得上訴。
                        書記官  尤旗樟
中    華    民    國    99    年    3     月    2     日

司法院資訊處製作；財團法人民間司法改革基金會備份。
